臺灣高等法院高雄分院民事判決　　　 93年度重上更(一)字第9號
上　訴　人　甲○○
訴訟代理人　莊雯琇律師
　　　　　　林樹根律師
　　　　　　邱麗妃律師
被　上訴人　丙○○
被　上訴人　乙○○
上列二人共同
訴訟代理人　薛西全律師
　　　　　　鄭銘仁律師
　　　　　　盧兆民律師
上列當事人間請求損害賠償事件，上訴人對於中華民國88年8 月
12日臺灣高雄地方法院87年度附民字第305 號第一審判決提起上
訴，經最高法院第一次發回更審，本院於94年4 月13日言詞辯論
終結，判決如下：
    主  文
原判決關於駁回上訴人後開第二項之訴部分及該部分假執行之聲
請均廢棄。
被上訴人應與本院89年度重上字第127 號判決確定之被上訴人陳
鴻興、王裕慶連帶給付上訴人新台幣壹仟佰萬元，及自民國87
年6月16日起至清償日止，按週年利率百分之五計算之利息。
第二審及發回前第三審訴訟費用由被上訴人連帶負擔。
本判決第二項於上訴人以新台幣肆佰伍拾萬元供擔保後得假執行
。但被上訴人以新台幣壹仟佰萬元為上訴人預供擔保，得免為
假執行。
　　事實及理由
一、上訴人主張：原審共同被告陳鴻興於86年6 月底夥同楊弘鈞
    （已於87年9 月22日死亡）原審共同被告王裕慶及被上訴人
    丙○○、乙○○共同意圖為自己不法所有，由王裕慶假扮土
    地掮客，先與陳鴻興共持立鎰興業股份有限公司（以下簡稱
    立鎰公司）所有坐落嘉義縣水上市○○段239 之8 地號土地
    （下稱系爭土地）所有權狀、登記簿謄本影本及立鎰公司印
    鑑證明等相關證件，隱瞞該筆土地已於86年5 月28日遭法院
    查封之事實，向上訴人詐稱：立鎰公司欲出售系爭土地暨地
    上建物，若買入再賣出將有厚利可圖等語。再由楊弘鈞出面
    向上訴人佯稱：伊係長億集團之高級顧問，長億集團早已決
    定以每坪新台幣（下同）9 萬8,000 元之代價購買系爭土地
    ，地主則願意以每坪8 萬餘元之代價出售，伊等只須籌措定
    金與地主簽約即可賺取中間之差價，獲利豐厚等語，致上訴
    人不疑，應允投資。陳鴻興等人為博取上訴人信任，並曾邀
    約上訴人至立鎰公司，由被上訴人丙○○向上訴人陳稱：因
    股東不合，且土地有6,500 萬元之貸款，無法負擔利息始急
    於出售等語訛誘。上訴人遂於同年7 月3 日與陳鴻興、王裕
    慶、楊弘鈞及被上訴人丙○○、乙○○協議簽署買賣契約，
    以被上訴人乙○○代表立鎰公司為出賣人，以陳鴻興為買受
    人就系爭土地以2 億6,730 萬元之價格，簽訂不動產買賣契
    約書。上訴人並同意投資買方1,300 萬元，而於翌日（86年
    7 月4 日）上午9 時30分許，電該筆款項至陳鴻興開設於
    第一商業銀行（以下簡稱第一銀行）七賢辦事處之甲種活期
    存款帳戶。同日中午12時許，陳鴻興、王裕慶夥同訴外人蔡
    志偉前往高雄市○○○路第一銀行七賢辦事處（現改為七賢
    分行），由蔡志偉具名持陳鴻興所簽發該辦事處之支票3 張
    （面額2 張各為1,000 萬元，1 張為600 萬元），提領現款
    2,600 萬元，再共同持往台灣省合作金庫東高雄支庫電回
    第一銀行七賢辦事處陳鴻興上開甲種活期存款帳戶。同日下
    午2 時許，再由被上訴人乙○○持陳鴻興先前簽發上開銀行
    為付款人之面額各為1,000 萬元之支票2 張，前往第一銀行
    七賢辦事處提領現款2,000 萬元，同日下午5 時許，陳鴻興
    、王裕慶、楊弘鈞及被上訴人乙○○、丙○○同至陳鴻興開
    書解除買賣契約。翌日上午10時許，陳鴻興又利用訴外人柯
    政縣至其帳戶領出700 萬元。陳鴻興、楊弘鈞、王裕慶及被
    上訴人2 人於取得上訴人投資之1,300 萬元後，遲未與長億
    集團洽談簽約事宜，經上訴人追問下，陳鴻興、王裕慶、楊
    弘鈞及被上訴人乙○○、丙○○始與上訴人約定於同年7 月
    7 日共同至台北凱悅飯店商討系爭土地轉賣長億集團事宜，
    其等並以長億集團要求地主於買賣過程中須先給予設定抵押
    權後，方肯買受等語搪塞。上訴人始覺有異，旋經上訴人前
    往第一銀行查詢，並向地政機關申請土地謄本閱覽，始發現
    系爭土地早經法院查封，陳鴻興未依約給付立鎰公司定金，
    而上訴人給付之投資款1,300 萬元己被領取殆盡始知被騙。
    被上訴人乙○○、丙○○與陳鴻興、王裕慶、蔡志偉、柯政
    縣、楊弘鈞，故意共同不法侵害上訴人之權利，應連帶賠償
    上訴人之損害。聲明求為判決：(一)被上訴人乙○○、丙○○
    與陳鴻興、王裕慶、蔡志偉、柯政縣、楊弘鈞應連給付上訴
    人1,300 萬元及自起訴狀繕本送達之翌日起至清償日止，按
    年息百分之五計算之利息。(二)願供擔保，請准宣告假執行。
二、被上訴人則以：系爭土地買賣之出賣人為立鎰公司，被上訴
    人乙○○、丙○○則分別為賣方之代理人，介紹人買方依契
    約書所載僅陳鴻興1 人。至於上訴人是否與陳鴻興合夥共同
    出資，因未載明於契約，伊等2 人當無置喙之餘地及必要。
    上訴人既非買賣契約之當事人，賣方對上訴人就法律上而言
    ，並無任何義務。又伊等2 人確實已告知買方陳鴻興有關系
    爭土地被查封之情形。又系爭土地買賣事後確已解約，被上
    訴人乙○○並將買方陳鴻興交付之2,000 萬元予以退還等情
    ，亦據陳鴻興、楊弘鈞、王裕慶在刑案為一致之供述，足徵
    伊等2 人確已盡賣方之義務，無上訴人所指詐歉之行為。至
    於上訴人所提出之電話錄音帶，並無任何內容提及伊等2 人
    有參與上訴人洽談土地出售長億集團之事，且亦無伊等2 人
    之聲音，不能以錄音帶作為認定伊等2 人參與詐欺之事證等
    語，資為抗辯。
三、本件上訴人於原審87年度易字第2009號詐欺案件審理時，對
    被上訴人及陳鴻興、王裕慶、楊弘鈞、蔡志偉、柯政縣提起
    附帶民事訴訟，經原審刑事庭以楊弘鈞刑事部分經判決不受
    理，其餘被告部分，判決無罪，而判決上訴人敗訴，上訴人
    對於被上訴人乙○○、丙○○及原審共同被告陳鴻興、王裕
    慶、蔡志偉、柯政縣部分聲明不服，經本院刑事庭就蔡志偉
    、柯政縣部分以刑事部分判無罪而駁回此部分上訴，並將被
    上訴人及陳鴻興、王裕慶部分，裁定移送民事庭，上訴人嗣
    於本院更審前89年度重上字第127 號聲明求為判決：(一)原判
    決廢棄。(二)被上訴人及陳鴻興、王裕慶應連帶給付上訴人
    1,300 萬元及自起訴狀繕本送達翌日起至清償日止，按年息
    百分之五計算之利息。(三)願供擔保，請准宣告假執行前，本
    院更審就被上訴人丙○○、乙○○部分，為上訴人敗訴之判
    決，另就被上訴人陳鴻興、王裕慶部分為上訴人勝訴之判決
    。上訴人就被上訴人丙○○、乙○○部分，聲明不服上訴最
    高法院，經最高法院就此部分第1 次發回更審，於本院更審
    中，上訴聲明求為判決：(一)原判決關於上訴人此敗訴部分廢
    棄。(二)被上訴人丙○○、乙○○應與更審前共同被上訴人陳
    鴻興、王裕慶連帶給付上訴人1,300 萬元及自起訴狀繕本送
    達翌日起，至清償日止，按週年利率百分之五計算之利息。
    (三)訴訟費用由被上訴人負擔。(四)願供擔保，請准宣告假執行
    。被上訴人則答辯聲明：(一)上訴駁回。(二)訴訟費用由上訴人
    負擔。(三)如受不利益之判決，願供擔保，請准宣告免為假執
    行。（按被上訴人陳鴻興、王裕慶部分經本院更審前89年重
    上字第127 號判決敗訴後，並未提起上訴。另被上訴人蔡志
    偉、柯政縣部分，經本院刑事庭判決上訴人敗訴後，上訴人
    亦未提起上訴，均併此明）。
四、上訴人主張系爭土地為立鎰公司所有，於86年5 月28日遭法
    院查封，而更審前共同被上訴人陳鴻興與王裕慶於86年6 月
    24日所交付伊之系爭土地之登記簿謄本並未登載系爭土地已
    遭法院查封之事實。嗣由被上訴人乙○○代理立鎰公司，將
    系爭土地於86年7 月3 日以2 億6,730 萬元價格，出售予更
    審前共同被上訴人陳鴻興，簽訂不動產買賣契約，而該契約
    亦未載明系爭土地已於86年5 月28日遭法院查封乙事，僅於
    該契約第2 條記載，於第2 次付款同時，共同塗銷抵押權。
    上訴人乃於86年7 月4 日上午9 時30分電系爭土地投資款
    1,300 萬元至陳鴻興設於第一銀行七賢辦事處之甲種活期存
    款帳戶。於同日12時許，陳鴻興、王裕慶與蔡志偉前往該辦
    事處，由蔡志偉具名持陳鴻興所簽發該辦事處3 張，提領現
    款2,600 萬元，再共同持往台灣省合作金庫東高雄支庫電匯
    回該辦事處陳鴻興之前開甲種活期存款帳戶，被上訴人乙○
    ○則於同日下午2 時許，持陳鴻興先前簽發上揭銀行為付款
    人之面額1,000 萬元之支票2 張，前往該辦事處提領現款
    2,000 萬元等事實，有不動產買賣契約書影本、土地所有權
    狀影本各1 份，高雄市政府警察局調查卷、台灣高雄地方法
    院檢察署86年偵字第20604 號偵查卷、原法院87年易字第
    2009號、本院88年上易字第2230號刑事卷影本在卷可稽，並
    為兩造所不爭執，自堪信為真實，至於上訴人另主張：被上
    訴人丙○○、乙○○係與陳鴻興、王裕慶、楊弘鈞共同詐騙
    其1,300 萬元之系爭土地投資款，應連帶賠償等情，則為被
    上訴人所否認，並以前揭情詞置辯，經查：
  (一)上訴人指更審前共同被上訴人陳鴻興曾說丙○○係本件土地
    之出賣與否決定人，楊弘鈞係長億集團之高級顧問，並稱長
    億集團欲以每坪9 萬多元購買系爭土地。於86年6 月29日與
    丙○○接洽時，我們（即上訴人及其子黃昭人）尚未決定投
    資，丙○○說每坪要賣9 萬多元，俟我們要離開時，丙○○
    又說可以8 萬多元賣土地，我們才想買下系爭土地而轉售長
    億集團，以賺取價差等情，已據證人黃昭人在原法院刑事審
    理中證述明確（見刑事一審87年易字第2009號卷(二)影本、88
    年4 月27日訊問筆錄），被上訴人丙○○、更審前共同被上
    訴人陳鴻興、王裕慶及已死亡之楊弘鈞在刑事審理時雖均否
    認上情，辯稱：購買系爭土地係用以經營汽車旅館云云，惟
    查，姑不論系爭土地坐落之地點是否有足作汽車旅館之商業
    上誘因，然由不動產買賣契約書中其他約定事項二記載「甲
    方（賣方）須配合乙方（買方陳鴻興）簽約，並同意乙方有
    權利出售該筆土地」以觀，其意即買方得於受移轉為土地所
    有權人之前，有出售系爭土地之權利，買方應予配合。足見
    上訴人指稱更審前共同被上訴人陳鴻興有告訴伊，於買受後
    有欲轉售長億集團賺取價差等情屬實，否則更審前共同被上
    訴人陳鴻興即無須於與賣方簽訂契約時，為此約定。系爭
    不動產買賣價金高達2 億6,730 萬元，自86年7 月3 日訂約
    日起，至同年月16日止，即須交付其中之2 億1,200 萬元（
    契約第2 條），而更審前共同被上訴人陳鴻興、王裕慶及楊
    弘鈞之帳戶根本無此龐大之資金可供調動，縱糾集他人投資
    ，非但與常情有違，且有其困難，益見其簽訂買賣契約後，
    若非說服他人有即為轉手之價差可圖，無法吸引他人投資，
    故上訴人所稱當時更審前共同被上訴人陳鴻興、王裕慶及楊
    弘鈞等人對其聲稱買受系爭土地係為轉售與長億集團，且長
    億集團已決定以每坪9 萬多元買進云云，應屬可信。再參酌
    上訴人於刑案中所提出上訴人與黃昭人、陳鴻興、楊弘鈞於
    86年7 月7 日上午11時許之談話錄音（譯文見刑事88年上易
    字第2230號二審卷(一)第103 頁至第119 頁），該次對話中，
    更審前共同被上訴人陳鴻興對上訴人，黃昭人詢及楊弘鈞之
    職業時，答以：「（在長億集團）做高級顧問」、「你說楊
    仔、你要到公司去找也可以．．．，你隨便查他們2 人的背
    景都可以」、「他（楊弘鈞）有說直接9 萬8,00 0元賣給他
    公司」等語，（見同上刑事二審卷(一)第104 頁背面、第105
    頁、第109 頁），益徵上訴人前揭主張堪予採信。
  (二)又查更審前共同被上訴人陳鴻興於86年7 月29日警訊中供稱
    ：「當初我已知道立鎰公司土地已被嘉義地方法院查封，但
    是我沒有向甲○○父子2 人說立鎰公司土地已被法院查封」
    等語（見警卷影本第2 項背面、第3 頁），而被上訴人乙○
    ○代理立鎰公司出售系爭土地，另被上訴人丙○○為立鎰公
    司一方出售系爭土地之仲介人，對於系爭土地已遭法院查封
    一事，尤無不知之理。乃被上訴人乙○○與更審前共同被上
    訴人陳鴻興於86年7 月3 日簽訂系爭土地買賣合約書時，非
    惟未就系爭土地已遭查封之事約明處理方式，甚且於第4 條
    載明「甲方聲明對本件買賣標的物均無上手（或原契）來歷
    不明或有其他糾紛等情事。如本件不動產於本買賣契約成立
    後有發生來歷不明或產權，債務等糾紛時，甲方應無條件放
    棄一切先訴抗辯權（包括軍人優待條例），並負刑事、民事
    全部責任及賠償，不得異議。」於第12條載明「本件不動產
    買賣於契約成立後，如出賣人因其他關係而發生訴訟案，受
    假扣押處分、強制執行、宣告破產與其他法律處分時，出賣
    人即視為違約」。從而被上訴人乙○○、丙○○與更審前共
    同被上訴人陳鴻興、王裕慶及楊弘鈞既明知系爭土地已遭法
    院查封，不僅未向上訴人說明，反而刻意隱瞞上訴人，參以
    其5 人為騙使上訴人有第1 期定金確為地主領足之假象，乃
    特意由更審前共同被上訴人陳鴻興、王裕慶及蔡志偉同至第
    一商銀，由蔡志偉持陳鴻興簽發該辦事處之支票3 張，提領
    2,600 萬元現款，再大費周章地共同持往合庫東高雄支庫電
    匯回前揭一銀七賢辦事處陳鴻興之前揭甲種活期存款帳戶等
    情，足徵被上訴人乙○○、丙○○與更審前共同被上訴人陳
    鴻興、王裕慶及楊弘鈞係有共同訛騙上訴人之情事。
  (三)被上訴人雖抗辯稱，系爭土地買賣，因未能領得全數定金，
    立鎰公司董事長黃淑雅乃告知被上訴人乙○○，如此付款情
    況不單純，乾脆不要賣，而指示被上訴人乙○○把領得之
    2,000 萬元還對方，且寫字據未沒收定金，以免日後引起麻
    煩。而系爭土地買賣，事後確已解約，被上訴人乙○○並將
    買方陳鴻興交付之2,000 萬元定金予以退還云云，並經證人
    即立鎰公司董事長即乙○○之姊黃淑雅並於原審法院刑事審
    理中供述一致。然此已為上訴人所否認。查系爭土地買賣金
    額高達2 億6,730 萬元，於86年7 月3 日始由出賣人即被上
    訴人乙○○代表立鎰公司與買受人即更審前共同被上訴人陳
    鴻興簽訂系爭土地買賣契約。翌日（即89年7 月4 日）被上
    訴人乙○○領得部分定金2,000 萬元後，旋於當日下午與陳
    鴻興簽立和解書，解除買賣契約，已與常情有悖。且關於解
    約之原因，更審前共同被上訴人陳鴻興於刑事審理中供稱丙
    ○○、乙○○不同意先行塗銷抵押權設定云云，而被上訴人
    乙○○供稱係陳鴻興要求將土地設定抵押，地主不同意云云
    ，另被上訴人丙○○則供稱：「我當時是與乙○○去領款的
    ，我當時是開車載他去領的，是買主方面沒按照約定付款，
    我們當時領了2,000 萬元後，他們餘款並沒有再履行，到了
    下午4 、5 點，到陳鴻興辦公室談，並沒有談妥，我們就當
    買賣不成」等語（見二審88年上易字第2230號刑事卷(一)影本
    第148 頁、本院卷(二)第12頁），各人所言解除契約之原因不
    同，而若當時雙方真有合意解除契約之情，實無就解除之原
    因，各人有不同說詞之理，且於解除契約之和解書載明承買
    人未付足6,600 萬元定金，出賣人認為承買人未能依約履行
    承諾，誠信堪虞，不具承購能力等語（見警卷影本第27頁）
    ，是究竟解約之原因為何，被上訴人等供述及和解書之記載
    均不一致，令人質疑。依一般買賣習慣，既係因買方付不
    出定金違約而解除契約，賣方通常會沒收已繳納之價金，乃
    被上訴人竟分文未扣，無條件將全數已收取之定金2,000 萬
    元返還更審前共同被上訴人陳鴻興，亦有悖經驗法則及交易
    習慣。且被上訴人乙○○於原審刑事審理中供承：「2,000
    萬元及支票退還他，印鑑及權狀我們拿回來」（見原法院87
    年易字第2009號刑事卷87年6 月15日訊問筆錄，然依買賣契
    約第2 條、第3 條約定，賣方將有關產權移轉登記等文件交
    與陳鴻興，應在86年7 月16日買賣雙方共同塗銷抵押權，陳
    鴻興第2 次再付6,000 萬元時，雙方進而共同辦理產權移轉
    之登記，乃依被上訴人乙○○上揭供述，則其顯然在陳鴻興
    交付定金時，即已將產權移轉登記等文件交與陳鴻興，更與
    契約不符。又於86年7 月7 日，被上訴人乙○○、丙○○及
    更審前共同被上訴人陳鴻興、王裕慶及楊弘鈞確有約上訴人
    前往台北凱悅飯店協商將系爭土地轉售長億集團之事宜等情
    ，已據更審前共同被上訴人陳鴻興於原法院87年度易字第
    2009號詐欺案刑事庭供述在卷（見本院93年重上更(一)第9 號
    卷(一)第45頁），顯見同年7 月4 日解約一事係屬虛假，否則
    即無於89年7 月7 日相約至台北凱悅飯店協商轉售事宜之必
    要。參以更審前共同被上訴人陳鴻興於原法院刑事庭亦供陳
    ：「該解除的契約是楊弘鈞偽造的，實際上並沒有解除契約
    的事情。」、「（問：7 月4 日解除契約當天，乙○○有拿
    2,000 萬給你？）實際上並沒有解約的事情，乙○○也沒有
    拿2,000 萬元給我。」（見本院卷(一)第46頁），又被上訴人
    乙○○、丙○○及更審前共同被上訴人陳鴻興亦因本件詐欺
    犯行，經本院各判處有期徒刑3 年10月確定，另更審前共同
    被上訴人王裕慶亦因本件詐欺犯行，經原法院判處有期徒刑
    3 年10月在案，此有本院88年上易字第22 30 號、原法院90
    年易字第4039號刑事判決各1 份附卷可稽（見本院卷(二)第9
    頁至第29頁）等事實，是被上訴人前揭抗辯及證人黃淑雅所
    為供證應不足採信。
  (四)綜上所述，上訴人主張被上訴人乙○○、丙○○及更審前共
    同被上訴人陳鴻興、王裕慶及楊弘鈞共同故意隱瞞系爭土地
    已被法院查封之事實，且虛構楊弘鈞係長億集團高級顧問，
    長億集團願以每坪9 萬8,000 元之價格收購該地，地主立鎰
    公司則願意以每坪8 萬餘元之代價出售，伊等只須籌措定金
    與地主簽約即可賺取中間之差價，獲利豐厚等情，致上訴人
    陷於錯誤而交付1,300 萬元等事實，洵屬有據，堪予採信。
    而被上訴人既係與更審前共同被上訴人陳鴻興、王裕慶及楊
    弘鈞共同詐騙上訴人，則其所辯，伊2 人係系爭土地賣方之
    代理人、介紹人、買方係陳鴻興1 人，上訴人有無與陳鴻興
    共同出資，即與伊2 人無關，伊2 人無詐欺行為云云應不足
    採信。
五、按因故意或過失不法侵害他人之權利者，負損害賠償責任。
    數人共同不法侵害他人之權利者，連帶負損害賠償責任。民
    法第184 條第1 項前段、第185 條第1 項定有明文。上訴人
    依上揭規定請求共同侵權行為人乙○○、丙○○與本院更審
    前被上訴人陳鴻興、王裕慶連帶賠償1,300 萬元，及自起訴
    狀繕本送達翌日即87年6 月16日起至清償日止，按週年利率
    百分之五計算之法定遲延利息，即屬正當，應予准許，又上
    訴人及被上訴人分別陳明願供擔保，聲請宣告假執行及免為
    假執行，亦核無不合，爰分別酌定相當擔保金額，併予准許
    。原審就此部分，為上訴人敗訴之判決，並駁回其假執行之
    聲請，自有未洽，上訴意旨就此指摘原判決不當，求予廢棄
    改判，為有理由，爰改判如主文第2 項所示。
六、本件事證已臻明確，兩造其餘攻擊、防禦及立證資料，核與
    判決之結果不生影響，爰不同一一論述，併此明。
七、據上論結，本件上訴為有理由，爰依民事訴訟法第450 條、
    第85條第2 項、第390 條第2 項、第392 條第2 項，判決如
    主文。
中　　華　　民　　國　　94　　年　　4　　月　　 26　　日
　　　　　   　　　　　　   民事第三庭
  　　　　　　　　　　　　  　　審判長法官　張國彬
　　　　　      　　　　　　　　法　　　官　徐文祥
　　　　　　　　    　　　　　　法　　　官　吳登輝
以上正本證明與原本無異。
如對本判決上訴，須於判決送達後20日內向本院提出上訴狀，其
未表明上訴理由者，應於上訴後20日內向本院提出上訴理由書（
均須按他造當事人之人數附繕本）。上訴時應提出委任律師或具
有律師資格之人之委任狀，並依附註條文規定辦理。
中　　華　　民　　國　　94　　年　　4 　　月　　28　　日
　　　　　　　　　 　 　　　　　書  記  官　黎  珍
附註：
民事訴訟法第466條之1：
對於第二審判決上訴，上訴人應委任律師為訴訟代理人，但上訴
人或其法定代理人具有律師資格者，不在此限。
上訴人之配偶、3 親等內之血親、2 親等內之姻親，或上訴人為
法人、中央或地方機關時，其所屬專任人員具有律師資格並經法
院認為適當者，亦得為第三審訴訟代理人。第1 項但書及第2 項
情形，應於提起上訴或委任時釋明之。
                                             ＦＡ
